臺灣高等法院民事裁定　　　　　　　　 96年度再易字第154號
聲　請　人　丁○○
　　　　　　丙○○
　　　　　　戊○○
共同代理人　劉宏邈律師
　　　　　　乙○○
相　對　人　李文德（即祭祀公業李協勝公管理人）
代　理　人　甲○○
上列當事人間確認耕地租約關係存在等事件，聲請人對於中華民
國96年8月17日本院96年度再易字第110號確定裁定聲請再審，本
院裁定如下：
    主  文
聲請駁回。
聲請訴訟費用由聲請人負擔。
    事實及理由
一、 按對於終審法院之裁定有所不服者，除合於法定再審原因
     得聲請再審外，不容以其他之方法聲明不服，故不服終審
     裁定而未以聲請再審之程序為之者，仍應視其為再審之聲
     請，而依聲請再審程序調查裁判（最高法院34年聲字第263
     號判例意旨參照）。本件聲請人對於本院96年度再易字第
     110號裁定（以下簡稱原確定裁定）聲明不服，揆諸前開說
     明，僅得聲請再審，故聲請人縱於訴狀誤用提起再審之訴
     名稱，仍應以聲請再審論，合先敘明。
二、聲請人主張：聲請人前於96年2月2日對本院95年度上字第58
    5號確定判決 (以下簡稱確定判決)，係以聲請人於37地號土
    地上 (以下簡稱系爭土地)建築之房屋（以下簡稱系爭建物
    ），並未使用原供耕作之田地，聲請人並未變更原農舍使用
    性質，符合農業發展條例第3條第1項第12款、第18條第5項
    、實施都市計劃以外地區建築物管理法第4條、查編農業經
    營不可分離土地工作要點第15點、非都市土地各種使用地容
    許使用項目之可使用細目及主管機關（單位）表及內政部63
    年11月19日台內營字第608527號函釋對農舍所為之規範，且
    相對人於第二審始主張「非農舍」，亦有違誠信原則，有權
    利失權效之適用等，經本院於96年7月10日以96年度再易字
    第25號判決（以下簡稱第1次再審判決)駁回聲請人再審之訴
    。聲請人對第1次再審判決於96年7月30日再提起再審之訴（
    以下簡稱第二次再審），其再審理由係以：聲請人承租系爭
    土地已逾50年，自承租起迄95年3月21日止，就聲請人自作
　　耕作之事實悉無爭議，與耕地三七五減租條例第16條第1項
  　規定之意旨相符，相對人即無理由主張原訂租約無效而據以
    收回。系爭建物之紅色部分早於35年間即以半磚、半土蓋成
    ，則對之修繕本即屬常理所許之修繕行為，不能以變更耕地
    使用論；又白色建物亦建造達20年之久，且係搭建在紅色部
    分建物之上，非橫向面積之擴建，所涉及之農舍與否此一認
    定爭點，有法律倫理觀念變更，致須有應為因應、符合現況
    之闡述，況不論紅色或白色部分建物，如果非受相對人同意
    所興建，聲請人據以供農用，相對人並向聲請人收租，益證
    相對人斷無不知系爭建物存在暨供何使用之事實等。故聲請
    人提起第二次再審理由在訴請切莫忽誤本件租佃爭議事件，
    聲請人確有自任耕作之行為與事實，確定判決及第一次再審
    判決皆逸脫此認事用法基準之基礎事實，而另以「農舍」爭
    議之間接事實審理，即有適用法規顯有錯誤之再審事由，至
    於農舍」之爭議，已屬末位之輔助性攻防事由，第一、二次
    再審之訴之再審理由雖同一，然其內容所依附之質、量相異
    ，本院於96年8月17日以96年度再易字第110號以聲請人所執
    據之理由與第一次再審理由同一為由，裁定駁回第二次再審
    之訴，自有違背民事訴訟法第498條之1規定之再審事由，爰
    依同法第496條第1項第1款規定聲請本件再審。聲明：(一)本
    院確定判決、第一次再審判決、原確定裁定廢棄。(二)相對人
    之上訴駁回。
三、相對人則以聲請人聲請本件再審無理由等語，資為抗辯。
四、查，聲請人對確定判決提起第一次再審之訴，係以系爭建物
    未使用原有耕作之田地，且皆係聲請人自己使用供農民住宅
    之用，未變更農舍使用之性質等情，經本院認無再審理由，
    以96年度再易字第25號判決駁回在案，有本院調閱96年度再
    易字第25號卷附該判決理由甲、貳、二可稽 (見該卷第24頁
    反面)。嗣聲請人對本院96年度再易字第25號判決提起第二
    次再審之訴，復以(一)耕地三七五減租條例第16條第1項之規
    定，在於有無自任耕作之事實，如法院未先審認承租人有無
    自任耕作之事實，即以耕地承租人所搭屋舍是否屬農舍，來
    推論有無自任耕作，其認事用法有違論理法則。又最高法院
    70 年台上字第4637號判例所述之意旨，指無從認定自任耕
    作之事實者，始以所建房屋是否為農舍此間接事實推論，如
    自任耕作事實已明確，自無倒果為因否定之，否則，即屬適
    用法規不當及違背論理法則。(二)聲請人承租系爭土地已逾50
    年，係供伊種植蔬菜、竹林、桑椹、桃樹、劍竹、芋頭等作
    物，業經第一審承審法官履勘屬實，直至第一審判決時並無
    爭議，相對人不得主張原訂租約無效而要求收回土地。另系
    爭紅色部分建物係於民國35年間建造，白色部分建物建造約
    20年之久，係搭建於紅色建物之上並無擴建，均係因自任耕
    作需求而建。對於農舍之認定，因社會情況已變遷，須有符
    合現況之闡述，為具原則上重要性之法律見解。系爭建物係
    經再審被告之同意而興建，且相對人有向聲請人收租之事實
    ，其斷無不知系爭建物存在及用途等語。亦有本院調閱96年
    度再易字第110號卷附原確定裁定可考 (見該卷第19頁反面
    ）。即聲請人提起二次再審之訴基本事由，亦係以聲請人在
    系爭土地所建系爭建物並無擴建，而未有不自任耕作之情事
    ，相對人不得主張系爭租佃契約無效。則聲請人提起第二次
    再審之訴，既係就本院以無理由駁回聲請人第一次再審之判
    決，以同一事由對該第一次再審判決，更行提起再審之訴，
    自有違反民事訴訟法第498條之1之規定。則本院原確定裁定
    認聲請人所提第二次再審之訴不合法，以96年再易字第110
    號裁定駁回，自無不合。是則聲請人主張原確定裁定違反民
    事訴訟法第498條之1規定，為無可取。從而，其執此聲請
    本件再審，為無理由，應予駁回。
五、據上論結，本件聲請為無理由，依民事訴訟法第78條、95條
    ，裁定如主文。
中　　華　　民　　國　　96　　年　　11　　月　　26　　日
                    民事第十一庭
                        審判長法　官   鄭雅萍
　　　　　　　　　　　  　　　法　官 　詹文馨
　　　　　　　　　　　  　　　法　官   蘇芹英
正本係照原本作成。
不得抗告。
中　　華　　民　　國　　96　　年　　11　　月　　26　　日
　　　　　　　　　　　　　　　書記官   林初枝
